最高法院刑事判決　　　　　　九十六年度台上字第三七三四號
上　訴　人　丙○○
　　　　　　　　　　128號2樓（另案在台灣台北監獄台北分監
　　　　　　　　　　執行中）
選任辯護人　陳麗真律師
上　訴　人　甲○○
選任辯護人　林宇文律師
上　訴　人　乙○○
　　　　　　　　　　（
選任辯護人　張寧洲律師
上列上訴人等因殺人案件，不服台灣高等法院中華民國九十六年
二月十五日第二審更審判決（九十五年度上重更(二)字第一九號，
起訴案號：台灣基隆地方法院檢察署九十一年度偵字第四七一二
號、九十二年度偵字第二五四號），提起上訴，本院判決如下：
    主  文
上訴駁回。
    理  由
本件原判決認定：上訴人丙○○曾於民國八十三年間犯殺人罪，
經原審法院判處有期徒刑十年確定，執行至八十八年八月十九日
縮短刑期假釋出獄，嗣於九十二年間撤銷假釋，應執行殘刑四年
七月二十七日，目前在監執行中。上訴人乙○○曾於八十九年間
，因違反毒品危害防制條例，經台灣基隆地方法院判處有期徒刑
六月確定，於九十一年一月十八日執行完畢。緣曾文賢先前替人
處理債務時，惹出糾紛，乃以新台幣（下同）二十五萬元代價委
託丙○○出面解決，其間經案外人黃榮季協調保證後，由曾文賢
於九十一年九月二十六日簽發六張本票交付丙○○分期付款，前
五張面額均為四萬二千元，最後一張為四萬元，約定自九十一年
十月起，於每月二十日各兌現一張。惟曾文賢在前二期（即九十
一年十月二十日、十一月二十日），均未依約履行，且避不見面
。丙○○乃以七萬元代價，委託黃榮季代為催討，並請友人鄭融
瑜（強制罪已判刑確定）代為尋找曾文賢之行蹤；黃榮季亦請其
友人（按係身邊之小弟）即上訴人甲○○打探曾文賢之下落，以
追索債務。九十一年十二月十日凌晨五時許，甲○○、鄭融瑜與
友人許維哲（私行拘禁部分已判刑確定）在基隆市○○路，發現
曾文賢行經該處，即將曾文賢攔下，並通知黃榮季、丙○○。黃
榮季表示由丙○○處理，丙○○則表示將親自前來，並通知其員
工乙○○及已判決確定之湯文悌同往。嗣丙○○、甲○○、許維
哲、乙○○四人於同日上午五時四十五分許，將曾文賢強押上丙
○○之自用小客車剝奪其行動自由，載往台北縣瑞芳鎮○○路三
七五之一號丙○○經營之「美綺卡拉ＯＫ」店；湯文悌因遲到，
經通知自行搭計程車前往該卡拉ＯＫ店會合，共同對曾文賢私行
拘禁。其間將曾文賢拘禁於該店之包廂內，由丙○○對之催討債
務，並指示甲○○、許維哲、湯文悌、乙○○分持煙灰缸、空酒
瓶、木棍、菜刀等器物，毆打或劃割曾文賢成傷，以進行討債。
嗣曾文賢趁甲○○等人不注意時，打開鐵捲門企圖逃離，惟為甲
○○、湯文悌、乙○○等人阻止、逮住，接續毆打並將鐵捲門及
鐵門關上，予以拘禁（以上妨害自由、傷害部分均已判刑確定）
。此時，丙○○見曾文賢已經受傷，惟不甘其未依約付款，乃於
同日上午六時十二分，命曾文賢以丙○○之0000000000號行動電
話，撥打電話回家籌款，由曾文賢之父曾和銘接聽，曾文賢告以
：「我出事情，需要現金，……現在被人押著，看看多少現金就
湊多少現金」，曾和銘答稱：「目前沒有」，丙○○即將電話切
斷。至同日上午七時許，丙○○見曾文賢無法籌錢付款，且已傷
痕累累，倘讓他離開，擔心對方會報復或報警，其先前之假釋將
被撤銷，遂起殺機，提議殺人滅口。甲○○、乙○○、湯文悌因
已參與毆打，自知難以脫身，均予同意（另當時亦在場，但已睡
著之許維哲，因未同意參與，其被訴殺人部分，業經判決無罪確
定）。丙○○、甲○○、乙○○及已判刑確定之湯文悌，即共同
基於殺人之犯意聯絡，由丙○○命甲○○、乙○○、湯文悌將曾
文賢從包廂帶至店內大廳，並將音響聲音調大（以避免他人聽聞
渠等殺人），丙○○為便於殺害身材高大之曾文賢，並取出疑似
安眠藥之藥物數顆，經在場者泡在飲料中，輾轉由湯文悌持交曾
文賢飲下，曾文賢於飲用後數分鐘，即漸漸昏迷。丙○○旋即指
示甲○○、湯文悌、乙○○下手，以電纜線纏繞曾文賢之頸部，
欲將之勒斃，丙○○則在店外察看把風。於纏勒過程中，因曾文
賢（醒來）反抗，未能立即得手，丙○○不時進出店門，或從門
縫詢問：「人死了沒？」，並催促該三人動作快點。嗣見曾文賢
未遭勒斃，復命湯文悌、乙○○、甲○○自廚房以大臉盆盛水，
再強壓曾文賢頭部欲將之溺斃，丙○○則仍在門外把風、指揮。
惟曾文賢仍未死亡，僅暫時昏厥，丙○○、甲○○、乙○○、湯
文悌均誤以為曾文賢已經死亡。同日上午七時十分許，適丙○○
之未婚妻來電話要求丙○○買早餐回家，丙○○為避免家人起疑
，乃決定先回瑞芳住處一趟，並交代甲○○、乙○○、湯文悌不
可離去，待其回來處理。丙○○甫離開後，躺於大廳地上之曾文
賢，其頭部仍浸在水盆內，此時住在與卡拉ＯＫ店相鄰之房東林
美吟，因聽聞音響聲音過大，而打開卡拉ＯＫ店之窗戶察看，適
見穿著藍色衣服之曾文賢側伏在大廳地上，頭部浸在水盆內，乃
驚呼：「怎麼會這樣」？為甲○○發覺轉告乙○○，乙○○乃大
聲喝斥：「老媽（林美吟之綽號）！你幹什麼」？並鎖上窗戶，
湯文悌隨即將曾文賢之頭部拉出水面。乙○○立即於同日上午七
時十一分五十秒許，打電話告知丙○○，已被林美吟開窗看到，
丙○○即折返回卡拉ＯＫ店與乙○○商議後，二人於同日上午七
時三十分許同往林美吟住處，由丙○○向林美吟佯稱：此人是小
偷，經教訓後，準備送去醫院，因該小偷答應賠償一萬元，伊願
將其中四千元給付林美吟，請其勿張揚。林美吟聞言誤信，表示
同意。丙○○思及此事已被林美吟看見，恐節外生枝，為掩飾其
罪行，乃決意將「屍體」處理掉（按當時曾文賢尚未死亡），惟
為先行解決為其未婚妻購買早餐之事，乃於同日上午七時四十五
分許離去之前，指示乙○○包裝曾文賢之「屍體」，俟其回來後
再行棄屍。待丙○○離開後，乙○○、甲○○、湯文悌發現曾文
賢仍有氣息，尚未死亡，且起身意圖反抗。渠等三人見曾文賢如
此傷重仍未斷氣，且身形高大，不容易取其性命，於情急之下，
仍接續先前與丙○○殺人之合意，為達立即置其於死地之目的，
湯文悌即進入廚房取出水果刀一把（刀身長約二十公分，未扣案
），乙○○、甲○○則在旁壓制，由湯文悌持該水果刀朝曾文賢
之前頸部，刺殺二刀，致曾文賢之頸部受有穿刺傷，大量出血，
約於同日上午八時許，休克死亡。乙○○於確認曾文賢已死亡後
，即於同日上午八時三分三十五秒打電話告知丙○○此事，丙○
○為湮滅殺人罪證，即在電話中指示乙○○儘速包裹屍體，等其
回來棄屍。乙○○、湯文悌即與丙○○共同基於遺棄屍體之犯意
聯絡，由乙○○、湯文悌以店內一條涼被包裹曾文賢之屍體，再
以店內之二個黑色塑膠垃圾袋，自外包裝妥當（從兩端往中間套
住）。嗣丙○○約於同日上午八時三十五分返回卡拉ＯＫ店，由
乙○○、丙○○合力將曾文賢之屍體，抬上丙○○所有自用小客
車之後行李廂內（許維哲醒來後，依丙○○之指示幫忙抬屍體之
腳置入後行李廂，涉嫌幫助遺棄屍體部分，未據起訴），再由丙
○○開車載同乙○○一起前往尋找棄屍地點，車輛行經基隆市○
○○○路，往福隆方向行駛，在水湳洞右轉至金瓜石再左轉，約
於同日上午九時十五分許，抵達一○二縣道二一‧八公里處時，
見路邊護欄有一缺口，四下無人，即停車共同將屍體抬出，取下
涼被、塑膠袋及曾文賢之行動電話等物後，將屍體往山谷丟棄。
涼被、塑膠袋、行動電話等物，則於回程途中沿路丟棄於山谷、
垃圾桶或基隆河而滅失。此期間，曾文賢之弟曾均安（原名曾誌
男）曾於同日上午九時十三分至九時四十一分間，數次撥打丙○
○之行動電話，詢問曾文賢之下落，丙○○均佯稱曾文賢已經離
去，惟為避免曾均安前往卡拉ＯＫ店找人，即與曾均安相約於同
日上午十時在台北縣瑞芳鎮瑞芳火車站前面談。丙○○、乙○○
返回卡拉ＯＫ店時，甲○○、湯文悌、許維哲已將血跡擦拭、清
理完畢（許維哲湮滅他人刑事證據部分，未據起訴）。丙○○再
指示乙○○、湯文悌，將血衣、血鞋、抹布、電纜線、水果刀等
物包裝後，連同二支木棍均送上車，由丙○○開車外出丟棄，再
前往瑞芳火車站，與曾文賢之父曾和銘、母戴碧美、弟曾均安、
女友田宇婕會面。惟丙○○始終佯稱，已將曾文賢放走，雙方相
談未久，即不歡而散。嗣因曾文賢並未回家，曾和銘乃於九十一
年十二月十一日上午報警，警方著手調查後，丙○○、甲○○等
人先後到案，均否認殺人，致案情膠著。直至九十二年一月七日
，檢察官將甲○○送請測謊鑑定時，始供出曾文賢已於九十一年
十二月十日遭渠等殺害並棄屍。嗣乙○○亦向警方供出棄屍地點
，而於九十二年一月十二日在前揭棄屍處，尋獲曾文賢之部分骨
骸（全身已白骨化，撿獲骨骼數目約為四分之一，部分已因動物
咬囓而逸失），與曾文賢被殺害時所著之藍色高領套頭毛衣、短
袖Ｔ恤、半高領上衣、內褲及牛仔褲各一件；並在「美綺卡拉Ｏ
Ｋ」店內扣得丙○○所有之水盆二個，及在店內包廂內之天花板
、皮椅、牆壁，大廳之電視機下緣、鐵窗、天花板等處，分別採
集到曾文賢之血跡反應。經ＤＮＡ鑑定結果，證實死者為丁○○
○○○○夫婦之親生子曾文賢，現場血跡亦與曾文賢ＤＮＡ－Ｓ
ＴＲ型別相同等情。係依憑上訴人等及已判刑確定之湯文悌於警
詢時及偵、審中之陳述；證人林美吟之證述；並有丙○○所使用
行動電話之通聯紀錄、現場採集血跡之照片、命案現場測繪圖、
現場勘查報告、內政部警政署刑事警察局鑑定報告等附卷，水盆
二個扣案，及在棄屍地點尋獲之曾文賢部分骨骸、曾文賢於被害
時所穿著之藍色高領套頭毛衣、短袖Ｔ恤、半高領上衣、內褲、
牛仔外褲等證物可稽以為論據。並敘明：(1)前揭事實迭據甲○○
於警詢時、檢察官偵查中及第一審法院為羈押前之訊問時；乙○
○於警詢時及檢察官偵查中；湯文悌於警詢時、檢察官偵查中、
第一審法院為羈押前之訊問及原審法院供述明確（見原判決第二
十二頁第二十六行至第二十七頁第十七行）。甲○○、乙○○、
湯文悌一致供述：丙○○因索債未成，於將曾文賢拘禁、打傷後
，擔心倘讓他離開，對方會報復或報警，其先前之假釋將被撤銷
，遂起殺機，提議殺人滅口，經甲○○、乙○○、湯文悌等人允
諾後，即取出疑似安眠藥之藥物數顆，經在場者泡在飲料中，輾
轉由湯文悌持交曾文賢飲下，先將身材高大（身高一百八十餘公
分）之曾文賢迷倒。丙○○旋即指示甲○○、湯文悌、乙○○下
手，以電纜線纏繞曾文賢之頸部，欲將之勒斃，丙○○則在店外
察看把風，並從門縫詢問：「人死了沒？」，催促該三人動作快
點。嗣丙○○因見曾文賢未遭勒斃，復命湯文悌、乙○○、甲○
○自廚房以大臉盆盛水，再強壓其頭部欲將之溺斃，丙○○則仍
在門外把風、指揮。其後曾文賢終遭湯文悌持水果刀刺殺死亡，
丙○○復指示乙○○、湯文悌儘速包裹屍體，旋即由丙○○開車
與乙○○一起前往棄屍。丙○○亦承認，因討債未成，於將曾文
賢拘禁、打傷後，有拿出疑似安眠藥之藥物，經在場者泡在飲料
中，讓曾文賢喝下，嗣於曾文賢死亡後，開車載同乙○○，一起
前往棄屍。而本件係丙○○與曾文賢有債務糾紛所引起，甲○○
、乙○○、湯文悌等人與曾文賢之間並無任何糾葛，當時丙○○
又有被撤銷假釋之顧忌，從而有殺人動機者為丙○○。再者，乙
○○、湯文悌係「美綺卡拉ＯＫ店」之員工，受僱於丙○○，平
日即聽命於丙○○行事；另丙○○已以七萬元之代價，委託黃榮
季代為向曾文賢討債，甲○○則係黃榮季身邊之小弟，因受黃榮
季之指示，始介入本案件。故本件係丙○○指示甲○○、乙○○
、湯文悌等人下手殺人，並已參與部分行為，況湯文悌於更(二)審
時，仍到庭結證：「我記得丙○○或是乙○○（叫我弄死被害人
），因為我只認得他們二人」（見原審更(二)卷第二十七頁背面）
，而乙○○並無殺死曾文賢之動機，湯文悌亦無聽命於乙○○之
必要，且參酌其餘卷證資料，應係丙○○指示甲○○、乙○○、
湯文悌共同殺害曾文賢，且已參與部分行為。(2)九十一年十二月
十日上午，住在與「美綺卡拉ＯＫ」店相鄰之房東林美吟，因聽
聞音響聲音過大，而打開卡拉ＯＫ店之窗戶察看，適見穿著藍色
衣服之曾文賢側伏在大廳地上，頭部浸在水盆內，乃驚呼：「怎
麼會這樣」？為甲○○發覺轉告乙○○，乙○○乃大聲喝斥：「
老媽（林美吟之綽號）！你幹什麼」？並鎖上窗戶，湯文悌隨即
將曾文賢之頭部拉出水面。乙○○立即打電話通知當時甫離開之
丙○○（欲為其未婚妻購買早餐），已被林美吟開窗看到，丙○
○即折返回卡拉ＯＫ店與乙○○商議後，二人同往林美吟住處，
由丙○○向林美吟佯稱：此人是小偷，經教訓後，準備送去醫院
，因該小偷答應賠償一萬元，伊願將其中四千元給付林美吟，請
其勿張揚。林美吟聞言誤信，表示同意等情。亦據上訴人等及湯
文悌供明在卷，核與林美吟證述之情節相符，並有電話通聯紀錄
可查。(3)警方依據乙○○所供棄屍地點，尋獲曾文賢之部分骨骸
（全身已白骨化，撿獲骨骼數目約為四分之一，部分已因動物咬
囓而逸失），與曾文賢被殺害時所著之藍色高領套頭毛衣、短袖
Ｔ恤、半高領上衣、內褲及牛仔褲各一件；並在「美綺卡拉ＯＫ
」店內扣得丙○○所有之水盆二個，及在店內包廂內之天花板、
皮椅、牆壁，大廳之電視機下緣、鐵窗、天花板等處，分別採集
到曾文賢之血跡反應。經ＤＮＡ鑑定結果，證實死者為丁○○○
○○○夫婦之親生子曾文賢，現場血跡與曾文賢ＤＮＡ－ＳＴＲ
型別相同。亦有水盆二個、現場採集血跡之照片、命案現場測繪
圖、現場勘查報告、內政部警政署刑事警察局鑑定報告等附卷；
及在棄屍地點尋獲之曾文賢部分骨骸、曾文賢於被害時所穿著之
前揭衣物等，可資證明。(4)曾文賢之死因，經送請鑑定結果，依
包廂內之壁紙、沙發椅、天花板，與大廳內之天花板、櫃檯、電
視機等殘留之血跡，及曾文賢所穿著藍色套頭衫之頸部衣領留有
兇刀留下之穿刺痕跡顯示，「實無法排除死者生前在包廂或大廳
內遭頸部穿刺傷受傷致死之可能性」。再從三個人花半個小時才
擦拭乾淨，其血流量相當大，「較支持曾文賢在死亡之前已有出
血過多，達出血性休克之程度」。「彙整現場跡證、偵查卷、相
片之資料，研判曾文賢之死因，有證據支持死者生前遭頸部穿刺
傷致出血性休克致死之可能性」。另曾文賢之屍骨尋獲時已腐敗
達白骨化，惟綜合全案卷證，「研判兇刀導致頸部之穿刺傷，則
致命之機率較高，由大廳電視下緣之血跡較強之反濺痕，似無法
排除致命刀傷較可能在第二現場大廳發生之可能」，有法務部法
醫研究所醫鑑字第1109號「法醫文書審查鑑定書」及九十五年
十二月八日法醫理字第0950005380號函在卷可憑。又曾文賢於遇
害時所穿著之藍色高領毛衣，其領口確有明顯之刀痕，有該毛衣
一件扣案及照片四張附卷可稽，且經原審法院於審理時當庭勘驗
該高領毛衣無訛，足認曾文賢之致命傷，應為頸部之穿刺傷。先
前之下藥、勒頸、浸溺等方式，則為殺人過程之部分行為。再者
，甲○○、乙○○於更(一)審、更(二)審始終指稱：實際持水果刀在
大廳下手刺殺曾文賢者係湯文悌。湯文悌亦承認，當天祇有伊一
人持刀。嗣後甲○○、乙○○在原審翻異前供，改稱：未拿臉盆
盛水浸溺曾文賢。湯文悌亦翻異前供，改稱：曾文賢非伊刺死。
另丙○○亦辯稱：未指示甲○○、乙○○、湯文悌等人，以電纜
線纏勒或以盆水浸溺曾文賢云云，均不足採信。且最後由湯文悌
持水果刀下手刺殺，致曾文賢死亡之行為，並未超越上訴人等先
前與湯文悌共同殺害曾文賢之犯意範圍，則上訴人等自應與湯文
悌，共負殺人罪責。(5)曾文賢遭殺害後，丙○○為湮滅殺人罪證
，乃指示儘速包裹屍體，乙○○、湯文悌即與丙○○共同基於遺
棄屍體之犯意聯絡，由乙○○、湯文悌以店內涼被、黑色塑膠垃
圾袋包裹曾文賢之屍體，由乙○○、丙○○合力將曾文賢之屍體
抬上丙○○所有自用小客車之後行李廂內，再由丙○○開車載同
乙○○一起外出尋找棄屍地點，並將曾文賢之屍體遺棄在台北縣
一○二縣道二一‧八公里處之山谷下等情，業據丙○○、乙○○
、湯文悌於警詢時及偵、審中供明在卷。而警方依據乙○○供述
之棄屍地點，尋獲曾文賢之部分骨骸及於被殺害時所穿著之衣物
，經ＤＮＡ鑑定結果，證實死者為丁○○○○○○夫婦之親生子
曾文賢，亦有曾文賢之骨骸、衣物及內政部警政署刑事警察局鑑
定報告可資證明。足見丙○○、乙○○與湯文悌為湮滅殺人罪證
，而有遺棄曾文賢屍體之行為。(6)甲○○雖辯稱：九十二年一月
十六日警方借提時，警察要伊說出盆子、繩子之事，伊加以拒絕
，警察即在警車上以左手撞擊伊之右手，致其右手上之手銬撞擊
右額頭而受傷，故其警詢之陳述係遭到刑求云云。乙○○亦附和
其詞，陳稱：有見到甲○○額頭受傷。另第一審法院二度勘驗甲
○○於九十二年一月十六日前往命案現場模擬之錄影帶結果，甲
○○之「右邊額頭有類似瘀傷紅紅傷痕一塊」。然而，帶同甲○
○前往命案現場模擬之警員曾世華、周明琨均否認刑求，並一致
證稱：甲○○在深澳坑派出所等候時，戴著手銬趴著睡覺，額頭
紅紅部分，是戴著手銬趴睡所造成。又甲○○於同日模擬現場，
警詢完畢，解還台灣基隆地方法院檢察署於檢察官訊問時，亦答
稱：對警詢內容沒有意見，警詢筆錄都有看過。另於還押台灣基
隆看守所時，其「借提還押內外傷記錄表」亦無任何受傷之記載
。況九十二年一月十六日之偵查筆錄，及其後同年一月三十日、
同年三月十四日、同年三月二十八日之偵查筆錄，均與九十二年
一月十六日警詢筆錄內容，為相同之供述。甲○○非但不曾於偵
查中為刑求之抗辯，迄起訴後，第一審於九十二年五月七日、五
月十九日、六月二日、六月九日、六月十六日、六月二十三日、
六月三十日、七月七日、七月十四日多次開庭，亦未曾抗辯九十
二年一月十六日有遭受刑求，直至第一審於九十二年七月二十一
日勘驗現場模擬錄影帶時，發現其「額頭紅紅的」，始設詞當日
警員在警車上以左手撞擊伊之右手，致其右手上之手銬撞擊右額
頭而受傷，故其警詢之陳述係遭到刑求云云，自難採信。另乙○
○雖亦辯稱：其於警詢時遭到刑求。丙○○、湯文悌，亦附和其
詞。惟乙○○已陳述，其身上並無任何傷痕，其僅泛言遭到刑求
，丙○○、湯文悌亦空言附和，已難採信。承辦警員劉文浦、周
學賢、劉子健，亦均否認有任何刑求情事，第一審法院勘驗九十
二年一月十六日現場模擬錄影帶及歷次之警詢錄音帶結果，並未
發現有刑求或其他任何異樣。況乙○○於警詢完畢解還台灣基隆
地方法院檢察署於檢察官訊問時，亦答稱：警詢均實在，未遭到
刑求；或稱：警詢筆錄內容沒有意見，我有將案情向警方坦白、
供述，以前是丙○○叫我不要說，但經刑事組人員開導及看到家
人很傷心，事情放在心內很難過，所以坦承等語。足徵乙○○於
警詢時，並無遭不法取供情事，所辯警詢時受到刑求云云，亦不
足採信。(7)九十二年二月六日增訂公布之刑事訴訟法施行法第七
條之三規定：「中華民國九十二年一月十四日修正通過之刑事訴
訟法施行前，已繫屬於各級法院之案件，其以後之訴訟程序，應
依修正刑事訴訟法終結之。但修正刑事訴訟法施行前已依法定程
序進行之訴訟程序，其效力不受影響」。其中有關交互詰問之相
關規定，自九十二年九月一日施行。本件係於九十二年五月七日
繫屬於第一審法院之案件，證人林美吟、曾均安先前部分證言之
取得，雖屬於修正刑事訴訟法施行前已依法定程序進行之訴訟程
序，惟嗣後第一審法院均已傳喚各該證人到庭結證並踐行交互詰
問程序；另證人曾和銘、劉文浦、劉子健、蔡調坤、王豪霆、曾
世華、周明琨等人，亦均於第一審法院到庭結證並踐行交互詰問
程序，均有證據能力。至於共同被告間，已判刑確定之湯文悌已
於審判中以證人身分到庭結證，並與上訴人等踐行交互詰問；丙
○○、甲○○、乙○○相互間，亦於審判中分別以證人身分到庭
結證，並相互踐行交互詰問，渠等所為陳述，均有證據能力。因
認上訴人等確有前揭殺人犯行；丙○○、乙○○並有前揭遺棄屍
體犯行，為其所憑之證據及認定之理由，於理由內詳加說明及指
駁。核上訴人等所為，殺害曾文賢部分係犯刑法第二百七十一條
第一項之殺人罪；丙○○、乙○○遺棄曾文賢之屍體部分，係犯
同法第二百四十七條第一項之遺棄屍體罪。上訴人等與已判刑確
定之湯文悌四人間，就殺人部分；丙○○、乙○○與已判刑確定
之湯文悌三人間，就遺棄屍體部分，均各有犯意聯絡、行為分擔
，應分別論以共同正犯。又刑法部分條文於九十四年一月七日修
正、同年二月二日公布，並自九十五年七月一日施行，其中第五
十五條之牽連犯已經刪除，第二條第一項修正為：行為後法律有
變更者，適用行為時之法律。但行為後之法律有利於行為人者，
適用最有利於行為人之法律。而丙○○、乙○○於殺害曾文賢後
，遺棄屍體，以圖滅跡，係殺人之結果，本應依修正前刑法第五
十五條牽連犯規定，從一重處斷（參考刑法修正前，本院十八年
上字第三五六號判例）。倘依修正後規定，則應依數罪關係，分
論併罰，並非有利於丙○○、乙○○。經比較新舊法結果，即應
依刑法第二條第一項前段規定，適用行為時之法律，關於丙○○
、乙○○所犯殺人罪、遺棄屍體罪，依修正前刑法第五十五條牽
連犯規定，從一重之殺人罪處斷。又比較時應就罪刑有關之共犯
、未遂犯、想像競合犯、牽連犯、連續犯、結合犯，以及累犯加
重、自首減輕暨其他法定加減原因（如身分加減）與加減例等一
切情形，綜其全部罪刑之結果而為比較（參考本院九十五年五月
二十三日、九十五年度第八次刑事庭會議決議一之(四)）。本件經
比較結果，即應整體適用行為時之法律。查乙○○曾於八十九年
間，因違反毒品危害防制條例，經台灣基隆地方法院判處有期徒
刑六月確定，於九十一年一月十八日執行完畢，有前案紀錄表在
卷可憑，其受有期徒刑執行完畢，五年以內再犯本件有期徒刑以
上之罪，為累犯，除所犯殺人罪之法定本刑為死刑、無期徒刑部
分不得加重外，其餘部分應依累犯規定加重其刑。乃撤銷第一審
關於上訴人等部分之判決，適用刑法第二條第一項前段、第二百
七十一條第一項、第二百四十七條第一項、第三十七條第一項（
前列三法條均不在九十五年七月一日施行之修正刑法範圍內，不
發生比較新舊法問題）、修正前刑法第二十八條（該法條原判決
漏載為修正前，應予補正）、第五十五條、第四十七條，並審酌
丙○○曾有殺人前科，於本件犯罪時尚在假釋期間內，猶不知悔
改，僅因二十五萬元糾紛，即再衍生殺人犯意，斷喪他人生命，
目無法紀；而甲○○、乙○○與曾文賢並無宿怨，竟聽命於丙○
○共同殺人，且手段甚為殘忍，惡性非輕。其後，丙○○、乙○
○又以車輛將屍體載至荒野，丟棄於山谷，至被尋獲時，其骨骸
已遭動物啃噬，已不完整，而死者曾文賢當時年僅二十六歲，其
父母、家人健在，突然遭此打擊，哀痛逾恆。惟念甲○○、乙○
○並非主謀，犯後且曾坦承犯行，尚非全然無悔改之意等一切情
狀，分別量處有期徒刑十四年（甲○○）、十五年（乙○○累犯
）。至於丙○○則未坦承認錯，且一再飾詞圖卸，態度不佳，惟
現代刑事政策以教化為主要目的，不宜再採「殺人償命」之「報
應」主義，且綜核全案情節，本件係因曾文賢未償還債務而引起
等一切情狀，對丙○○量處無期徒刑，並宣告褫奪公權終身，以
啟自新，經核於法尚無違誤。丙○○上訴意旨略以：(一)、原判決
事實認定「丙○○……（認曾文賢之家人無籌款贖人之意），又
見曾文賢已全身受傷累累，擔心曾文賢出去後會加以報復或若報
警，其假釋將遭撤銷，遂起殺機，提議殺人滅口」。但理由係說
明「丙○○……見曾文賢家人無付款之意，而起殺機，提議殺人
」、「當日見曾文賢家人無付款償債之意，始被激怒，而起殺機
」。其事實之認定，與理由之說明，不相適合，有理由矛盾之違
誤。(二)、共同被告甲○○、乙○○於審判中已否認係丙○○提議
殺人滅口，且稱是湯文悌與曾文賢起口角，湯文悌始持刀殺害曾
文賢。湯文悌於第一審及上訴審亦否認係丙○○提議殺人滅口，
復於更(一)審改稱「丙○○有指示把被害人作掉，（我看到甲○○
、丙○○、乙○○三人站著在商量，他們在談一不做二不休的事
），我（指湯文悌）沒參與商量」；於更(二)審時證述「現場是丙
○○或乙○○叫我弄死被害人」；及第一審為羈押前之訊問時陳
述「丙○○說把對方打得這麼重，會報警，丙○○告訴我說要滅
口」。綜合以上供述，怎能確定係丙○○提議殺人滅口。從而本
件究係丙○○提議殺人滅口，或湯文悌與曾文賢起爭執，自行持
刀殺人？原審未予詳查，有調查未盡之違法。又乙○○、甲○○
於更(一)審已證述，丙○○沒有提議殺人，命案發生時丙○○不在
場，係因湯文悌與曾文賢起爭執後，湯文悌持刀殺死曾文賢，原
審不予採納，亦有違誤。(三)、原判決認定，林美吟先開窗目擊曾
文賢倒臥在地，其後湯文悌始持刀將之殺害。惟甲○○、乙○○
卻供稱，曾文賢遭湯文悌持刀砍殺倒地後，有人拿臉盆接血。則
本件究係曾文賢先遭殺害，始為林美吟目擊？或林美吟先目擊，
嗣後始被殺害？原審認定之事實，與卷內資料不符，有證據上之
理由矛盾。(四)、曾文賢身高一八一公分、體重七十餘公斤，而扣
案之水盆直徑四十八公分、高十六公分，理論上絕無曾文賢之頭
部浸於水中，水盆仍平貼於地面之可能。原判決就「頭部浸於水
盆內」之認定，偏離經驗法則。(五)、原判決依據電話通聯之時間
，配合行為過程所為之論述，其真實性明顯欠缺，不符經驗法則
。又林美吟於警詢時，已表示未注意時間，則其嗣後所稱「大約
七點多」，即非真確，原判決之採證，違背證據法則。(六)、共同
被告甲○○、乙○○、湯文悌等人，於警詢時、檢察官偵查中及
第一審法院為羈押前之訊問，雖一致陳述，本件係由丙○○提議
殺人滅口，及指示以勒頸、溺水等方式殺害曾文賢。惟於起訴後
已翻異前供，改稱丙○○未提議殺人、亦未參與殺人犯行。嗣湯
文悌雖於更(二)審時，又改稱丙○○指示其以勒頸、溺水等方式殺
害曾文賢。但依甲○○、乙○○之供述，係湯文悌與曾文賢發生
口角，始持刀殺害曾文賢，當時丙○○並不在場，故湯文悌持刀
殺人部分，丙○○並不知情。(七)、原審依據法務部法醫研究所之
鑑定報告及共同被告甲○○、乙○○之指證，認定曾文賢係遭湯
文悌持刀刺殺頸部死亡，此足以證明渠等於先前所為不利於丙○
○之陳述（即丙○○指示以勒頸、溺水等方式殺害曾文賢），與
事實不符。原審依據共同被告等之自白，認定有「勒頸、溺水」
等犯罪事實，並無補強證據足以證明各該自白與事實相符。(八)、
原判決認為，本件係丙○○與曾文賢之間有債務糾紛而引起，甲
○○、乙○○、湯文悌等人與曾文賢並無宿怨，故有殺害曾文賢
之動機者為丙○○。原審關於此部分殺人動機之論述，有以臆測
之詞推定犯罪事實之嫌。況湯文悌在大廳持刀殺害曾文賢並非丙
○○授意，此部分犯行是否與丙○○有關聯？原審未予調查，亦
有理由不備及調查未盡之違法。再者，本件殺人之動機，係湯文
悌與曾文賢發生口角所引起，湯文悌持刀刺殺曾文賢時，丙○○
並不在場，足證丙○○未涉及本件殺人案。原審未予調查釐清，
有調查未盡、理由不備之違法。(九)、被告以外之人於審判外之言
詞或書面陳述，除法律有規定外，不得作為證據，從而警詢或偵
查中之筆錄雖作成於修法前，仍屬傳聞證據，並非依刑事訴訟法
施行法第七條之三但書規定，當然取得證據能力。仍應依刑事訴
訟法第一百五十九條之一第二項、第一百五十九條之二、第一百
五十九條之三、第一百五十九條之五規定，以判斷其是否有證據
能力。原判決認為林美吟、曾均安之警詢筆錄為刑事訴訟法修正
前所製作，依刑事訴訟法施行法第七條之三但書規定，有證據能
力，顯有適用法則不當之違法。另關於共同被告甲○○、乙○○
、湯文悌等人部分，對於丙○○而言，亦屬被告以外之人，原判
決認為渠等之陳述，有證據能力，亦屬違法。(十)、湯文悌於更(二)
審時陳述，當時僅伊一人持刀，且無人命其持刀殺人，故丙○○
與湯文悌之間即無殺人之犯意聯絡及行為分擔。原判決認定丙○
○與湯文悌共同殺人，違反刑事訴訟法第一百五十四條第二項及
有理由不備之違法。甲○○上訴意旨略以：(一)、原判決認定甲○
○抗辯於九十二年一月十六日模擬現場之前，遭到警方刑求為不
可採。然而台灣基隆看守所，於「借提還押內外傷記錄表」所為
無任何傷害之記載，顯非事實。原審採用警員曾世華、周明琨之
證詞，違反九十二年（諒係九十一年之誤）台上字第二九○八號
判例，非可僅憑警方之證述，即駁回調查證據之聲請。按當時係
冬天，甲○○焉有趴在冰冷之手銬上睡覺之理，原判決所為認定
，違背經驗法則。又其後為避免被借提，於偵、審中之陳述，亦
係延續九十二年一月十六日之供述而來，應全部排除不能作為證
據。(二)、被告之自白不得作為有罪判決之唯一證據，甲○○雖曾
承認以水浸悶曾文賢，但嗣後已翻異前供，辯稱係用水潑曾文賢
。且證人林美吟係證述，「一個穿藍衣服的人躺在哪裡」，並非
證稱趴著。從而先前甲○○之自白，恐與事實不符。另原判決認
定曾文賢係側伏，亦與林美吟證述「躺著」不符。(三)、原判決認
定，最後持水果刀刺殺曾文賢者係湯文悌，但甲○○如何與湯文
悌形成殺人之犯意聯絡及在旁協助壓制被害人，不無疑問。況刺
殺曾文賢若非屬甲○○與湯文悌之共同行為，則甲○○縱使自始
即與丙○○等人有共同殺人之犯意，亦在誤認曾文賢已遭溺斃時
結束，甲○○僅成立殺人未遂罪，其後湯文悌之殺人行為，與甲
○○無關。(四)、原判決認定，「丙○○……認曾文賢之家人無籌
款贖人之意，又見曾文賢已全身受傷累累，擔心曾文賢出去後會
加以報復或若報警，其假釋將遭撤銷，遂起殺機，提議殺人滅口
。甲○○、乙○○、湯文悌三人因已參與傷害曾文賢，自知難以
脫身，只得同意」。惟甲○○否認有殺害曾文賢之故意，原審就
此部分之認定，不無疑問。乙○○上訴意旨略以：(一)、縱丙○○
確曾指示乙○○等人共同殺害曾文賢，惟渠等之供詞，皆僅係勒
頸、以盆水浸溺之方式，丙○○並未指示以刀砍死曾文賢。湯文
悌亦陳述，僅有伊一人以刀砍殺被害人，並無證據顯示何人指示
。原審不予採納，有適用法則不當及理由不備之違法。(二)、原判
決認定乙○○共同殺人，但未說明乙○○與甲○○、湯文悌「共
謀決意持刀殺害曾文賢」所憑之依據。乙○○是否同意湯文悌持
刀殺人？有無行為分擔？原審未予詳查，亦有調查未盡之違法。
(三)、乙○○抗辯警詢時遭到刑求部分，原審依承辦警員劉文浦、
周學賢、劉子健以證人身分所為之陳述，即認乙○○之抗辯不足
採信，違反九十四年（諒係九十一年之誤）台上字第二九○八號
判例。另於上訴審時，當時之選任辯護人曾聲請勘驗九十二年一
月十日之警詢錄音帶，該審未予調查，亦有違誤。(四)、乙○○於
更(二)審時，已抗辯因遭警方刑求，始自白以電線（勒頸）、水盆
（浸溺）方式殺害曾文賢，並將湯文悌持刀殺害曾文賢之真實經
過，坦白陳述，原審經調查結果，亦認湯文悌持刀殺人。關於以
電線（勒頸）、水盆（浸溺）方式殺人部分，係湯文悌所捏造之
案情，原審竟誤認為真實，請撤銷原判決。(五)、原判決事實認定
，丙○○「持疑似安眠藥物數顆交付甲○○泡在飲料中，由湯文
悌持交予曾文賢飲用」；惟其理由卻說明，係丙○○將安眠藥物
交予湯文悌，或丙○○先將安眠藥物交給乙○○，再由乙○○持
交湯文悌拿給曾文賢喝下，有理由矛盾之違法。(六)、縱丙○○曾
指示甲○○、乙○○、湯文悌等人，以勒頸、溺水之方式殺害曾
文賢，但未命湯文悌持刀砍殺曾文賢。湯文悌於更審時，亦承認
僅伊一人持刀砍殺曾文賢。原判決認為湯文悌持刀殺人，並未超
越丙○○原先殺人犯意範圍，有理由不備、違背證據法則之違法
。(七)、縱如原判決所認定，曾文賢身形高大，不易制服，但當時
已受傷嚴重，如何意圖反抗？原判決以曾文賢身形高大，推論乙
○○及甲○○在旁協助壓制，違背經驗法則。又乙○○已辯稱，
湯文悌拿水果刀時，有想去阻止，但不敢過去。湯文悌亦稱，係
伊情急之下所為。原審不予採納，未敘明其理由，有理由不備之
違法云云。惟查：(一)、共同正犯在其犯意聯絡範圍內，各自分擔
犯罪行為之一部，相互利用他人之行為，以達其犯罪之目的者，
即應對全部行為所發生之結果，共同負責，不問犯罪動機起於何
人，亦不必每一階段犯行，均經參與（參考本院三十四年上字第
八六二號、三十二年上字第一九○五號、二十八年上字第三一一
○號判例）。本件就前揭犯罪事實之過程觀之，上訴人等與已判
刑確定之湯文悌，於殺人之前對於共同殺害曾文賢既有犯意之聯
絡，且各自分擔犯罪行為之一部，相互利用他人之行為，已為下
藥、勒頸、溺水之實行，最後雖由湯文悌持水果刀將之殺死，以
達渠等殺人之目的，並未超越原犯意聯絡之範圍，自應就全部殺
人行為所發生之結果，共同負責。上訴人等上訴意旨以：湯文悌
持水果刀將曾文賢殺死，係其個人之行為，上訴人等並未參與，
不負共同殺人罪責，或僅應負殺人未遂罪責云云，為無理由。(二)
、甲○○、乙○○嗣後雖辯稱警詢時遭到刑求，惟事實審法院依
據渠等之辯解，已竭盡調查證據之能事，傳訊承辦警員、相關證
人，勘驗錄音帶、錄影帶，並調閱看守所之身體檢查資料，均無
法證明有刑求情事。且渠等於警詢後，解還檢察官時，均在檢察
官面前陳述警詢筆錄內容實在，警方無刑求；甲○○並在第一審
法院訊問時，陳述沒有被打（即刑求）（見九十二年度他字第一
七號卷第五頁背面、九十二年度他字第二二號卷第二十二頁背面
、九十二年度他字第二九號卷第十九頁背面、第二十頁、第二十
一頁；第一審卷第二宗第八頁、第九頁）。況渠等於偵查中之歷
次陳述，及於第一審法院為羈押前訊問時，所為之陳述，其內容
亦均與警詢時之陳述相同。甲○○、乙○○上訴意旨仍執陳詞，
指稱警詢時遭到刑求，台灣基隆看守所，於「借提還押內外傷記
錄表」所為無任何傷害之記載，顯非事實，原審法院僅憑承辦警
員之證述，即駁回渠等調查證據之聲請云云，係以自己之說詞，
任意指摘，且與卷內資料不符，並非依據卷內資料執為指摘；另
原審上訴審之判決，業經本院撤銷，本件上訴意旨猶指摘上訴審
時，調查未盡，均無理由。(三)、刑事訴訟法施行法第七條之三規
定「中華民國九十二年一月十四日修正通過之刑事訴訟法施行前
，已繫屬於各級法院之案件，其以後之訴訟程序，應依修正刑事
訴訟法終結之。但修正刑事訴訟法施行前已依法定程序進行之訴
訟程序，其效力不受影響」。亦即修正刑事訴訟法施行前，已繫
屬於各級法院之案件，於新法施行後，雖應依修正後之程序終結
之，但於修正刑事訴訟法施行前，已依法踐行之訴訟程序（包含
相關證據法則之適用），其效力均不受影響。本件係於前揭修正
條文於九十二年九月一日施行前，已於九十二年五月七日繫屬於
第一審法院之案件，事實審法院於新法施行後，對於證人林美吟
、曾均安已依修正後規定踐行具結、交互詰問之程序。關於林美
吟之證言，並就修正刑事訴訟法施行前及施行後所合法取得，均
具有證據能力之證據資料，本於合理之心證以定其取捨，詳細敘
明其得心證之理由（按原判決未引用曾均安之證述，採為證據）
。另關於共同被告部分，已判刑確定之湯文悌與上訴人等之間，
及上訴人等相互間，於審判中亦均已依修正後規定踐行具結、交
互詰問之程序。況丙○○在更(二)審時，僅對共同被告警詢時「自
白之任意性」有爭執，對於其他之證據能力明白表示「都不爭執
」（見原審更(二)卷第一宗第七十四頁），參酌刑事訴訟法第一百
五十九條之五第二項意旨，亦得為證據。丙○○上訴意旨以：被
告以外之人於審判外之陳述，不得作為證據云云，亦難認為有理
由。(四)、關於下藥部分，係由丙○○提供疑似安眠藥之藥物，經
在場者泡在飲料中，轉由湯文悌持交曾文賢飲下，迭據丙○○、
湯文悌供明在卷。至於丙○○取出藥物後，係經由「甲○○」或
「乙○○」泡入飲料，轉交給湯文悌讓曾文賢喝下？湯文悌與丙
○○所供不一，湯文悌供稱係「甲○○」轉交給伊（見九十二年
度偵字第二五四號卷第二十四頁、九十二年度聲羈字第三號卷第
五頁），丙○○則供稱係拿給「乙○○」轉交（見原審更(二)卷第
二宗第二十九頁面）。惟無論經由「甲○○」或「乙○○」轉交
，該藥物確係由丙○○提供，最後交由湯文悌讓曾文賢喝下，並
無疑義。則中間經由何人轉交，顯然於判決無影響，依刑事訴訟
法第三百八十條規定，亦不得為上訴第三審之理由。至於其餘上
訴意旨所指，或為枝節性之問題，或為單純事實之爭執，亦非有
理由。上訴人等上訴意旨，仍執陳詞，對原審取捨證據、認定事
實之職權行使，及原判決理由已予說明之事項，任意指摘，為無
理由，應予駁回。
據上論結，應依刑事訴訟法第三百九十六條第一項，判決如主文。
中　　華　　民　　國　九十六　年　　七　　月　 十二 　日
                      最高法院刑事第十庭
                          審判長法官  謝　俊　雄
                                法官  陳　世　雄
                                法官  魏　新　和
                                法官  吳　信　銘
                                法官  徐　文　亮
      本件正本證明與原本無異
                                      書  記  官
中　　華　　民　　國　九十六　年　　七　　月　 十六 　日
                                                Ａ
附錄：本件論罪法條
刑法第二百七十一條第一項
殺人者，處死刑、無期徒刑或十年以上有期徒刑。
